臺灣高等法院高雄分院刑事判決　　　　96年度選上訴字第34號
上　訴　人　臺灣高雄地方法院檢察署檢察官
上　訴　人
即　被　告　丙○○
選任辯護人　吳建勛律師
　　　　　　陳慧錚律師
　　　　　　鄭旭廷律師
上列上訴人因被告違反公職人員選舉罷免法案件，不服臺灣高雄
地方法院96年度訴字第1658號中華民國96年7 月17日第一審判決
（起訴案號：臺灣高雄地方法院檢察署95年度偵字第32480 號）
，提起上訴，本院判決如下：
     主  文
原判決關於丙○○部分撤銷。
丙○○共同意圖使候選人不當選，以文字傳播不實之事，足以生
損害於他人，處有期徒刑陸月，如易科罰金，以銀元參佰元即新
臺幣玖佰元折算壹日，褫奪公權壹年。減為有期徒刑參月，如易
科罰金，以銀元參佰元即新臺幣玖佰元折算壹日，褫奪公權壹年
。
     事  實
一、丙○○為高雄市小港區宏亮里第7 屆之里長候選人，明知同
    為候選人之丁○○於民國92年5 月間，即丁○○第6 屆里長
    任期內，曾對同里里民乙○○之配偶陳枝福遭遇火災亡故一
    事，幫忙乙○○籌措慈善捐款新台幣（下同）2 萬元及急難
    救助金3 千元等補助款。丙○○與乙○○（已判決確定）竟
    共同基於意圖使候選人丁○○不當選之犯意聯絡，於高雄市
    選舉委員會小港區公所公告，95年6 月10日為投票日前之95
    年5 月13日，藉由乙○○對於丙○○幫忙處理陳枝福後事欲
    表達感謝之意之機會，將丙○○書寫內容附載與事實不符之
    「因先夫意外亡故，家境困苦，致無力為亡夫安排後事，本
    棟前江副主委代金靜向現任丁○○里長反映求援，卻全無下
    文! 得到的是不理不睬，試問丁○○里長，里民有難，你在
    哪裡？」字語，而由乙○○簽名之「答謝狀」，附於丙○○
    之里長競選宣傳單上，在高雄市小港區宏亮里公開散佈予不
    特定之多數人，而傳播丁○○擔任里長卻不幫忙無助里民之
    不實事項，足以生損害於丁○○。
二、案經丁○○訴由台灣高雄地方法院檢察署檢察官偵查起訴。
     理  由
一、證據能力部分：
  (一)按證人、鑑定人依法應具結而未具結者，其證言或鑑定意見
    ，不得作為證據，刑事訴訟法第158 條之3 定有明文。告訴
    人僅係發動告訴權之地位，其陳述關於犯罪事實內容部分，
    即屬基於證人地位而為，依前開法律規定，自應依法具結，
    其證言始得採為證據。又刑事審判上之共同被告，係為訴訟
    經濟等原因，由檢察官或自訴人合併或追加起訴，或由法院
    合併審判所形成，其間各別被告及犯罪事實仍獨立存在。故
    共同被告對其他共同被告之案件而言，為被告以外之第三人
    ，本質上屬於證人，自不能因案件合併關係而影響其他共同
    被告原享有之憲法上各項權利，大法官會議解釋第582 號解
    釋文亦載明斯旨。經查偵查中檢察官以告訴人身分傳訊丁○○，本質上屬於證人，自應依法具結，檢察官未命丁○○於
    供前、供後具結，其偵查中所為之陳述不得作為證據。
  (二)按被告以外之人於偵查中向檢察官所為陳述，除顯有不可信
    之情況者外，得為證據，刑事訴訟法第159 條之1 第2 項定
    有明文。偵查中對被告以外之人所為之偵查筆錄，或被告以
    外之人向檢察官所提之書面陳述，性質上均屬傳聞證據。惟
    現階段刑事訴訟法規定檢察官代表國家偵查犯罪、實施公訴
    ，依法其有訊問被告、證人及鑑定人之權，證人、鑑定人且
    須具結，而實務運作時，檢察官偵查中向被告以外之人所取
    得之陳述，原則上均能遵守法律規定，不致違法取供，其可
    信度極高。職是，被告以外之人前於偵查中已具結而為證述
    ，除反對該項供述得具有證據能力之一方，已釋明「顯有不
    可信之情況」之理由外，不宜遽指該證人於偵查中之陳述不
    具證據能力。證人乙○○於偵查中以證人身分具結後所為之
    陳述，被告丙○○及辯護人均未曾提及檢察官在偵查時有不
    法取供之情形，且未釋明上開供述有顯不可信之情況，依前
    述說明，證人即共同被告乙○○於偵查中之證言自具有證據
    能力。
  (三)按「被告以外之人於審判外之陳述，雖不符刑事訴訟法第15
    9 條之1 至第159 條之4 等4 條之規定（即傳聞法則例外得
    為證據之情形），而經當事人於審判程序同意作為證據，法
    院審酌該言詞陳述或書面陳述作成時之情況，認為適當者，
    亦得為證據。」；「當事人、代理人或辯護人於法院調查證
    據時，知有第159 條第1 項不得為證據之情形，而未於言詞
    辯論終結前聲明異議者，視為有前項之同意。」，刑事訴訟
    法第159 條之5 定有明文。查本件除上開說明外，以及證人
    於審判中所為之陳述當然有證據能力外，其餘關於證人等之
    陳述，以及書證等傳聞證據，於本院調查證據時，當事人檢
    察官及被告、辯護人均未於言詞辯論終結前聲明異議，本院
    審酌證人之陳述以及物證、書證作成時之情況，認為適當，
    依上開規定，均得為證據。
二、訊據上訴人即被告丙○○雖坦承於選舉投票日前散佈上開附
    有乙○○答謝狀之競選文宣等事實不諱，惟否認有何意圖使
    人不當選指摘傳述不實之事犯行，辯稱：答謝狀所記載之事
    均係事實，且乙○○亦未告知被告關於丁○○有幫忙之事實
    ，乙○○若真有告知被告上開事項，乙○○又何以會在感謝
    函上簽名，乙○○應係為求取輕刑而對於犯罪事實輕率承認
    云云；被告丙○○之選任辯護人另以：丁○○確實未參與乙○○亡夫後事之處理，感謝函之內容並無不實，感謝函僅係
    被告丙○○轉刊登於文宣上，並非被告丙○○所製作，再者
    感謝函所指摘之內容係針對里長對於里民之服務態度，屬可
    受公評之事，選舉結果應係取決於平日口碑及服務等語為被
    告丙○○辯護等語。
三、經查：
  (一)被告丙○○、告訴人丁○○同為高雄市小港區宏亮里第7 屆
    之里長候選人。被告丙○○於高雄市選舉委員會小港區公所
    公告投票日前之95年5 月13日，藉由乙○○對於丙○○幫忙
    處理陳枝福後事欲表達感謝之意之機會，將丙○○書寫內容
    附載與事實不符之「因先夫意外亡故，家境困苦，致無力為
    亡夫安排後事，本棟前江副主委代金靜向現任丁○○里長反
    映求援，卻全無下文! 得到的是不理不睬，試問丁○○里長
    ，里民有難，你在哪裡？」字語，而由乙○○簽名之「感謝
    函」，附於其里長競選宣傳單上，在高雄市小港區宏亮里公
    開散佈予不特定之多數人之事實，已經被告丙○○自陳無訛
    ，並經證人乙○○於原審審理中證述明確，復有答謝狀、高
    雄市第7屆里長選舉選舉公報各1份附卷可資佐證。
  (二)證人乙○○之配偶陳枝福於92年5 月間因火災亡故後，告訴
    人丁○○曾到場並聯絡葬儀社處理喪葬事宜，且辦理慈善募
    款、申請急難救助金交予乙○○等事實，業據證人丁○○於
    原審法院審理時證述明確（見原審法院卷第37頁），證人即
    已判決確定之共同被告乙○○於原審法院審理時亦證稱：確
    實收受丁○○交付之2 萬元慈善募款及3 千元急難救助金等
    語（見原審法院卷第45頁）。上開感謝函之內容記載「因先
    夫意外亡故，家境困苦，致無力為亡夫安排後事，本棟前江
    副主委代金靜向現任丁○○里長反映求援，卻全無下文! 得
    到的是不理不睬，試問丁○○里長，里民有難，你在哪裡？
    」等語，確實與實情有悖，亦可認定。
  (三)證人甲○○於原審雖證稱：火災發生後，伊請丁○○幫忙處
    理，但丁○○請伊利用大樓之公共基金處理，後來大樓住戶
    開會，大家樂捐請人來處理，因此不滿，並向丙○○抱怨此
    事等語。據此，被告丙○○或可能因聽聞甲○○之抱怨而認
    為丁○○對於陳枝福後事之處理不夠盡力，然證人即共同被
    告乙○○於原審審理中則證稱：簽署感謝函時，曾告知被告
    丙○○，有收受丁○○的慈善捐款及急難救助金等語（見原
    審法院卷第46頁），復於本院審理中證稱：「（在95年丙○○先生請你寫感謝函過程中，你有無跟他說莊里長有幫你爭
    取2 萬多元慈善善款？）他叫我簽名時我看到函文裡頭寫里
    長不理不睬，我有跟丙○○說莊里長有送我急難救助金3千
    元、慈善募款2 萬元給我，但是丙○○跟我說沒有關係。」
    ，「（看到文裡面不理不睬內容知道嗎？你識字嗎？在什麼
    地方看到這函文？）知道，我識字，我在丙○○家看到感謝
    函。」，「（當時你看到感謝函裡面有不理不睬時，你向丙○○說，他如何講？）他跟我說沒有關係。」（見本院96
    年11月8 日審判筆錄），其前後所證之事實均屬相符。足見
    被告丙○○亦知答謝狀內關於丁○○部份與實情不符，仍基
    於使候選人不當選之意圖而故意傳播不實之事項甚明。又本
    件之答謝狀係由被告丙○○撰寫，乙○○僅於文末簽名之事
    實，已經證人即共同被告乙○○於原審法院審理時證述明確
    （見原審法院卷第47頁），原審辯護人以答謝狀並非被告製
    作等語為被告辯護，並無可採。被告丙○○既明知丁○○對
    陳枝福遭遇火災亡故一事，幫忙籌措慈善捐款及急難救助金
    ，仍於將不實之感謝函，附於其里長競選宣傳單上，在高雄
    市小港區宏亮里公開散佈予不特定之多數人，自難認其係善
    意發表言論，且對可受公評之事而為適當之評論，是以，其
    行為自不符刑法第311 條之阻卻構成要件事由。
  (四)被告丙○○於本院雖又辯稱：證人乙○○於在感謝狀簽名時
    ，並未告知被告關於丁○○有幫忙之事實，而乙○○若真有
    告知被告上開事項，乙○○又何以會在感謝函上簽名，乙○○應係為求取輕刑而對於犯罪事實輕率承認云云，並提出2
    份答謝狀之草稿以資證明；證人甲○○於本院審理中亦證稱
    ：「（你在這段時間，乙○○有無跟丙○○、跟你說舊里長
    有替她募款、交付急難救助金給她的事情？）當時在場時她
    沒有說這些事情，她也是覺得丙○○很幫忙她。」，「（乙○○自己承認當場看到感謝狀有向被告說莊里長有募款事情
    ，也沒有不理不睬，被告說沒關係，你為何說沒有說？）當
    場我沒有聽到。」云云（見本院96年11月22日審判筆錄）。
    然查證人乙○○於檢察官偵查中證稱：「（丙○○知否丁○○也有幫妳處理你先生後事？）他們2 人在處理我先生後事
    期間沒有碰過面，但我想丙○○應該知道」（見95年度他字
    第9304號偵查卷第10頁），復於原審審理中證稱：簽署感謝
    函時，曾告知被告丙○○，有收受丁○○的慈善捐款及急難
    救助金等語（見原審法院卷第46頁），繼於本院審理中證稱
    ：「（在95年丙○○先生請你寫感謝函過程中，你有無跟他
    說莊里長有幫你爭取2 萬多元慈善善款？）他叫我簽名時我
    看到函文裡頭寫里長不理不睬，我有跟丙○○說莊里長有送
    我急難救助金3 千元、慈善募款2 萬元給我，但是丙○○跟
    我說沒有關係。」，「（看到文裡面不理不睬內容知道嗎？
    你識字嗎？在什麼地方看到這函文？）知道，我識字，我在
    丙○○家看到感謝函。」，「（當時你看到感謝函裡面有不
    理不睬時，你向丙○○說，他如何講？）他跟我說沒有關係
    。」（見本院96年11月8 日審判筆錄），其所證之事實前後
    大致相符，並無歧異之處。又證人乙○○於本院審理中又證
    稱：「（你有無問他為何要這樣寫『不理不睬，沒有下文』
    ？）他寫給我因為我欠他人情，所以我就在上面簽。」，「
    （既然是感謝函，為何內容會寫『不理不採，全無下文』為
    何會這樣？）不知，我沒有問，因為那是感謝函，我不知道
    他為何寫這樣，我只是覺得他寫不理不睬跟實情不合。」（
    見本院96年11月8 日審判筆錄），按告訴人丁○○既曾幫忙
    乙○○籌措慈善捐款2 萬元及急難救助金3 千元等補助款，
    此為客觀之事實，證人乙○○既係親身收受該款項，其於寫
    該感謝狀時，依常情而論，自無不告知被告丙○○之理。僅
    因被告向其表示「沒有關係」，且被告在證人乙○○窘迫時
    適時伸出援手，為表示感謝之意，始在感謝狀上簽名，此部
    分並無不合情理之處。而證人乙○○如未告知被告關於告訴
    人確有幫忙情事，被告確實不知情，證人乙○○感激已屬不
    及，豈會刻意為不實之證言而陷害曾經對其伸過援手之被告
    ？而量刑之輕重係法院之職權，並非乙○○所能得知，證人
    乙○○又豈會僅為求取輕刑而對於犯罪事實輕率承認？至被
    告雖前後共提出3 份答謝狀之影本（其中2 份係草稿，附於
    本院卷96年11月8 日審判筆錄後），但該3 份之內容均有「
    向現任莊里長求助，確全無下文」之記載，僅95年5 月13日
    所出具之答謝狀又增加「得到的是不理不睬，試問丁○○里
    長，里民有難，你在哪裡？」等文字，足見上開3 份感謝狀
    之內容均在指摘告訴人丁○○不負責任，僅正式附於文宣之
    感謝狀上所使用文字較多，且語氣較為明確。一般人縱僅看
    過草稿，已足以知悉其用意是在指摘告訴人丁○○「向其求
    助而全無下文」，此顯與告訴人丁○○曾幫其忙不符，則證
    人乙○○證稱與被告見面時當場告知被告丙○○關於告訴人
    曾幫其忙1 節，顯與事實相符，不因事後正式之感謝狀在內
    容上有所增加，遽認證人乙○○上開證言為不實在。是被告
    上開所辯，顯係卸責之詞，另證人甲○○於本院審理中所為
    上開證言，亦顯係事後迴護被告之詞，均不足採信。
  (五)觀之上開感謝函之內容，記載丁○○於擔任里長期間對於陳
    枝福之後事不理不睬，意即指摘丁○○對於里民事務不夠熱
    心，此等文字，於里長選舉期間，自有可能影響里民投票時
    之判斷與選擇。再者，被告丙○○既然參選里長選舉，而該
    里里長之應選名額僅1 名，被告丙○○自係志在必得。又參
    諸陳枝福係於92年5 月間死亡，被告丙○○竟於高雄市選舉
    委員會小港區公所公告投票日前之95年5 月13日，將上開於
    不實感謝函，附於其里長競選宣傳單上，在高雄市小港區宏
    亮里公開散佈予不特定之多數人，渠等確係基於使丁○○不
    當選之意圖，應可認定。被告丙○○辯稱並無使丁○○不當
    選之意圖云云，洵無可採。
  (六)綜上所述，本件事證已很明確，被告犯行，堪以認定。
四、核被告丙○○所為，係犯公職人員選舉罷免法第92條之誹謗
    罪。又公職人員選舉期間，意圖使某候選人不當選，並意圖
    散布於眾，而以文字、圖畫、錄音、錄影、演講或他法，散
    布謠言或傳播不實之事項，足以生損害於該候選人之名譽者
    ，與刑法第310 條第1 項或第2 項之誹謗罪，及公職人員選
    舉罷免法第92條之罪之構成要件均相當，依法規競合之例，
    應優先適用後者論處。被告與已判決確定之乙○○間就上開
    犯行，有犯意聯絡，行為分擔，為共同正犯。查被告丙○○
    行為後，刑法於94年2 月2 日經總統令修正公布，於95年7
    月1 日施行，而比較新舊法時應就罪刑有關之共犯、未遂犯
    、想像競合犯、牽連犯、連續犯、結合犯，以及累犯加重、
    自首減輕暨其他法定加減原因（如身分加減）與加減例等一
    切情形，綜其全部罪刑之結果而為比較；至於易科罰金及易
    服勞役之折算標準及期限，於新法施行後，應依新法第2 條
    第1 項規定，適用最有利於行為人之法律，不在前開應綜合
    比較事項之列，自得依其比較結果，另行適用最有利於行為
    人之法律（最高法院95年5 月23日刑事庭第8 次會議決議參
    照）。查被告行為後，刑法第28條關於共犯部分，修正前刑
    法第28條原規定：「2 人以上共同實施犯罪之行為者，皆為
    正犯」，修正後則為「2 人以上共同實行犯罪之行為者，皆
    為正犯」，將舊法之「實施」修正為「實行」。原「實施」
    之概念，包含陰謀、預備、著手及實行等階段之行為，修正
    後僅共同實行犯罪行為始成立共同正犯。是新法共同正犯之
    範圍已有限縮，排除陰謀犯、預備犯之共同正犯。新舊法就
    共同正犯之範圍既因此而有變動，自屬犯罪後法律有變更，
    而非僅屬純文字修正，應有新舊法比較適用之問題，比較修
    正前，後之規定，以修正後之規定較有利於被告，依刑法第
    2 條第1 項但書規定，應適用最有利於行為人之裁判時法律
    。至關於易科罰金之折算標準，已由「以1 元以上3 元以下
    折算1 日，易科罰金（依修正前罰金罰鍰提高標準條例第2
    條前段規定，就其原定數額提高為100 倍折算1 日，即以銀
    元100 元以上，300 元以下折算1 日（折合新台幣300 元以
    上，900 元以下）」，變更為：「犯最重本刑為5 年以下有
    期徒刑以下之刑之罪，而受6 個月以下有期徒刑或拘役之宣
    告者，得以新臺幣1000元、2000元或3000元折算1 日，易科
    罰金。」，比較修正前後之易科罰金折算標準，以修正施行
    前之規定，較有利於被告，依刑法第2 條第1 項前段，此部
    分應適用行為時，即修正前刑法第41條第1 項前段規定，定
    其折算標準。又中華民國九十六年罪犯減刑條例已經總統於
    96年7 月4 日公布，自96年7 月16日施行，被告犯罪時間在
    中華民國96年4 月24日以前，所犯之罪，合於減刑條件，應
    依該條例第2 條第1 項第3 款規定，減輕其宣告刑2 分之1
    。
五、原審據以論罪科刑，固非無見。惟易科罰金折算標準，以95
    年7 月1 日修正施行前之規定，較有利於被告，依刑法第2
    條第1 項前段，應適用行為時，即修正前刑法第41條第1 項
    前段規定，定其折算標準，原審就此部分未及審酌比較適用
    ，而依裁判時之折算標準，以新臺幣1000元折算1 日，尚有
    未洽。檢察官上訴意旨，以原審量刑過輕；被告上訴意旨，
    仍執前詞，否認犯罪；均指摘原判決不當，雖均無理由，但
    原判決既有上開可議之處，自仍應由本院將原判決關於被告
    丙○○部份撤銷改判。爰審酌被告於競選期間以傳播不實之
    事攻訐另一候選人，足以生損害於告訴人丁○○之名譽及公
    職人員選舉之純淨性，且犯後仍未坦承犯行，難見悔意等一
    切情狀，仍如原審量處如主文第2 項所示之刑，並諭知易科
    罰金之折算標準。再依公職人員選舉罷免法第98條第3 項規
    定宣告褫奪公權1 年。再依中華民國九十六年罪犯減刑條例
    第2 條第1 項第3 款之規定，應減其宣告刑2 分之1 為有期
    徒刑3 月，如易科罰金，以銀元300 元即新臺幣900 元折算
    壹日；關於褫奪公權部分，依中華民國九十六年罪犯減刑條
    例第14條「褫奪公權，比照主刑減刑標準定之，其期間不得
    少於1 年。」之規定，減為褫奪公權1 年。
六、同案被告乙○○已經原審判決確定。
據上論結，應依刑事訴訟法第369 條第1 項前段、第364 條、第
299 條第1 項前段，公職人員選舉罷免法第92條、第98條第3 項
，刑法第28條，第37條第2 項、95年7 月1 日修正施行前刑法第
41條第1 項前段，修正前罰金罰鍰提高標準條例第2 條，現行法
規所定貨幣單位折算新臺幣條例第2 條，中華民國九十六年罪犯
減刑條例第2 條第1 項第3 款、第7 條、第9 條、第14條，判決
如主文。
本案經檢察官林應華到庭執行職務。
中　　華　　民　　國　　96　　年　　11　　月　　29　　日
                  刑事第五庭    審判長法  官  曾永宗
                                      法  官  王伯文
                                      法  官  任森銓
以上正本證明與原本無異。
如不服本判決應於收受本判決後10日內向本院提出上訴書狀，其
未敘述上訴理由者，並得於提起上訴後10日內向本院補提理由書
狀（應附繕本）「切勿逕送上級法院」。
中　　華　　民　　國　　96　　年　　11　　月　　29　　日
　　　　　　　　　　　　　　　　　　　書記官  廖素珍
附錄本判決論罪科刑法條：
公職人員選舉罷免法第92條
意圖使候選人當選或不當選，以文字、圖畫、錄音、錄影、演講
或他法，散布謠言或傳播不實之事，足以生損害於公眾或他人者
，處5 年以下有期徒刑。
